臺灣板橋地方法院刑事判決　　　　　　 94年度簡上字第438號
上　訴　人　臺灣板橋地方法院檢察署檢察官
被　　　告　乙○○
　　　　　　　　　　　號
上列上訴人，因被告詐欺等案件，不服本院九十四年度簡字第一
二八一號，中華民國九十四年五月三十一日第一審判決（聲請簡
易判決處刑案號：臺灣板橋地方法院檢察署九十三年度偵緝字第
一九八二號）提起上訴，本院管轄第二審之合議庭改依第一審通
常程序，判決如下：
    主  文
原判決撤銷。
乙○○幫助掩飾及隱匿因自己重大犯罪所得財物，累犯，處有期
徒刑肆月，如易科罰金，以佰元折算壹日。
    事  實
一、乙○○曾於民國八十八年間因詐欺案件，經臺灣嘉義地方法
    院以八十八年度易字第一九八號判決判處有期徒刑五月，嗣
    經臺灣高等法院臺南分院以八十九年度上易字第一０八０號
    判決駁回上訴確定，於八十九年八月十九日執行完畢，竟未
    思悔改，為圖抵債，雖預見其提供帳戶予他人，可能係供掩
    飾及隱匿因自己重大犯罪所得財物之用，猶基於幫助洗錢之
    未必故意，將其於九十三年四月十九日在設於臺北縣新莊市
    ○○路六號遠東國際商業銀行富國分行所開立之存款帳戶（
    帳號：000-00000000000000）之存摺及提款卡等物，在不詳
    地點交付予真實姓名年籍不詳綽號「阿才」之成年男子，用
    以抵償債務。嗣該綽號「阿才」之成年男子及其他不詳人士
    所組成之詐欺集團，共同基於常業詐欺之犯意聯絡，由詐騙
    集團共犯成員之一在電腦網路之天堂遊戲中，謊稱出賣虛擬
    寶物，並留下0000000000、0000000000號行動電話供欲購賣
    虛擬寶物之人連繫，嗣於九十三年五月二十二日甲○○在電
    腦網路之天堂遊戲中得知上開訊息，欲購買虛擬寶物而撥打
    上開電話聯繫後，由詐欺集團共犯成員之一佯稱要先行匯款
    始能取得虛擬寶物，甲○○不疑有他，即於同日下午三時三
    十二分許，持其所有帳號000-000000000000000 號提款卡，
    以自動付款設備轉帳新台幣（下同）一萬元至該共犯成員所
    指定之乙○○上開遠東商業銀行富國分行之帳戶內，迨甲○
    ○迄未獲取虛擬寶物，發覺受騙始報警處理，乙○○即以此
    方式幫助上開詐騙集團掩飾或隱匿自己重大犯罪所得，以達
    逃避或防礙該重大犯罪之追查或處罰之目的，致警方僅循線
    查獲乙○○，而難追查上開詐騙集團之真正成員。
二、案經臺北縣政府警察局新莊分局移請臺灣板橋地方法院檢察
    署檢察官偵查暨聲請簡易判決處刑。
    理  由
一、訊據被告乙○○坦承為抵償債務將其所有上開遠東國際商業
    銀行富國分行之帳戶存摺及提款卡交給綽號「阿才」之人，
    而伊並不知「阿才」之真實姓名、年籍、聯絡方式等事實，
    惟矢口否認有何幫助洗錢犯行，辯稱伊不懂云云。經查：
    (一)被害人甲○○因受前揭訛詐，而按照犯罪集團成員指示，
      將其存於銀行帳戶內之款項匯入犯罪集團成員指定之帳號
      戶頭即被告所有上開銀行帳戶內，並於款項入帳後，隨即
      遭人以自動櫃員機提領之事實，業據被害人甲○○於警詢
      時指訴明確，並有玉山商業銀行土城分行九十三年九月十
      五日玉土城字第04091401號函暨所附之開戶基本資料各一
      件、中華郵政公司ATM 轉帳收據二紙、存戶交易明細表一
      件、通聯調閱查詢單一紙、遠東國際商業銀行未登摺資料
      查詢單一件、遠東國際商業銀行自動櫃員機成功交易明細
      表一件、遠東國際商業銀行開戶總約定書一件、遠東國際
      商業銀行止扣及質押登錄/ 解除登錄單一件、臺北縣政府
      警察局詐騙帳戶通報警示、詐騙電話斷話簡便格式表一件
      、遠東國際商業銀行遭歹徒詐騙案件通報單一件在卷可資
      佐證（詳見臺灣板橋地方法院檢察署九十三年度偵字第一
      七三六七號偵查卷宗第四至八頁、第十二至十四頁、第二
      十九至三十五頁），是被告所交付之帳戶確實已遭詐騙集
      團用以掩飾詐騙所得之財物。
    (二)復按在銀行等金融機構開設存款帳戶，原係針對個人社會
      信用而予以資金流通，具有強烈之屬人性，而金融帳戶為
      個人理財之工具，於郵局或銀行等金融機構申請開設存款
      帳戶並無任何特殊之資格限制，一般民眾皆可利用存入最
      低開戶金額之方式，任意在銀行或郵局等金融機構申請開
      設存款帳戶，且一人並可於不同之金融機構申請多數之存
      款帳戶使用，尚無任何困難，此乃眾所周知之事實，被告
      為年滿六十歲之成年人，並自承經營餐廳，顯屬有一般社
      會經驗之人，對此應有所認知。而有犯罪意圖者，非有正
      當理由，竟使用他人提供之帳戶，客觀上自可預見其目的
      係供為某筆資金或有價證券之存入，後再行領出或兌現之
      用，且該筆資金或有價證券之存入及提領過程係有意隱瞞
      其流程及行為人身分曝光之用意，一般人本於一般認知能
      力應均易於瞭解。是依一般人之社會生活經驗，若見他人
      不以自己名義申請帳戶，反而向人收集存款帳戶為不明用
      途使用或流通，衡情對於該等帳戶可能供洗錢等不法目的
      之使用，當有合理之預期，況且利用不相識之人之帳戶從
      事常業詐欺或其他犯罪所得財物洗錢之用，早為傳播媒體
      廣為報導，被告為有社會經驗之成年人，其應可預見交付
      其名義之帳戶存摺及金融卡等物件予不相識之人流通，有
      幫助從事常業詐欺或其他犯罪之人利用該等帳戶掩飾、隱
      匿該犯罪集團成員因自己犯罪所得財物或財產上利益之可
      能，但其仍將自己名義之帳戶物件交付，以致自己完全無
      法了解、控制其帳戶物件之使用方法及流向，則被告應本
      具有縱有人利用該等金融帳戶供掩飾、隱匿實施常業詐欺
      等重大犯罪所得財物或財產上利益之用，亦不違背其本意
      之幫助意思甚明。
    (三)再徵諸該犯罪集團係針對不特定之人以上開方式為詐欺犯
      行，且詐得款項非微，顯係反覆為同種類行為為目的之社
      會活之職業性犯罪，應係觸犯刑法第三百四十條之常業詐
      欺罪無疑，是被告所幫助掩飾、隱匿該犯罪集團之犯罪所
      得，確屬洗錢防制法第三條第一項第五款所稱之重大犯罪
      無訛。
    (四)綜上，被告空言否認犯行，尚難憑信。本件事證明確，被
      告犯行堪予認定。
三、按幫助犯之成立，主觀上行為人須有幫助故意，客觀上須有
    幫助行為，意即需對於犯罪與正犯有共同之認識，而以幫助
    之意思，對於正犯資以助力，而未參與實施犯罪之行為者而
    言，最高法院七十五年度臺上字第一五０九號、八十八年度
    臺上字第一二七０號判決意旨可資參照。被告將其所有之銀
    行帳戶存摺、金融卡及提款密碼交付予不詳姓名年籍之成年
    人所屬常業詐欺犯罪集團用以誘騙被害人匯入金錢，顯係基
    於幫助該犯罪集團掩飾犯常業詐欺所得財物之犯意，且所為
    提供帳戶之行為非屬前開洗錢犯行之構成要件行為，足見被
    告係以幫助他人犯罪之意思，而參與犯罪構成要件以外之行
    為。是核其所為，係犯刑法第三十條第一項前段、洗錢防制
    法第九條第一項之幫助掩飾因自己重大犯罪所得財物罪。又
    被告係幫助他人犯罪，為幫助犯，爰依刑法第三十條第二項
    規定減輕其刑。又查被告有如事實欄所載之刑之執行紀錄，
    有臺灣高等法院被告全國前案紀錄表在卷可稽，其受有期徒
    刑執行完畢，五年以內再犯本件有期徒刑以上之罪，為累犯
    ，應依刑法第四十七條、第七十一條規定先加後減其刑。
四、原審以被告犯行明確，予以論罪科刑，固非無見，且量刑亦
    屬妥適，惟本案被告應係觸犯刑法第三十條第一項、洗錢防
    制法第九條第一項之幫助掩飾及隱匿因自己重大犯罪所得財
    物罪，而不該當於刑法第三十條第一項前段、第三百四十條
    之幫助常業詐欺取財罪（幫助犯除須對於其實施之幫助行為
    予以認識外，尚須對正犯之犯行有構成要件故意之存在，始
    克相當，查被告否認有幫助詐欺之犯行，而本件被告提供帳
    戶供他人使用時，依該存款帳戶係供作存、提款及匯款之使
    用特性以觀，被告可得預見上開帳戶係供作他人掩飾犯罪所
    得款項之用，然尚難逕認其得認識他人實施詐欺犯罪之態樣
    及內容，自無從就該正犯所為之詐欺構成要件行為予以認識
    ，自不得以幫助常業詐欺罪嫌相繩，原審就此所認尚有未洽
    ，檢察官上訴意旨，指摘原判決量刑過輕，請求給予撤銷改
    判，雖無理由，惟原判決既有上開可議，自屬無可維持，應
    由本院予以撤銷改判。爰審酌被告提供銀行帳戶予常業詐欺
    集團，增加被害人尋求救濟之困難，使重大犯罪不易查察，
    兼衡其犯罪之動機、目的、手段、被害人之損失為一萬元及
    犯罪後否認犯行之態度等一切情狀，量處如主文所示之刑，
    並諭知易科罰金之折算標準。
五、公訴意旨另以：被告提供存摺、金融卡及密碼予上開真實姓
    名年籍不詳之成年人所屬之犯罪集團掩飾其常業詐欺犯罪所
    得財物，應另涉犯刑法第三十條第一項、第三百四十條之幫
    助常業詐欺罪嫌。惟按幫助犯除須對於其實施之幫助行為予
    以認識外，尚須對正犯之犯行有構成要件故意之存在，始克
    相當。經查，本件被告交付帳戶供他人使用時，依該存款帳
    戶係供作存、提款及匯款之使用特性以觀，被告固可得預見
    上開帳戶係供作他人掩飾犯罪所得款項之用，業如前述，惟
    收購帳戶之人究為何種用途（即該犯罪集團可能係將帳戶供
    常業詐欺、擄車勒贖恐嚇取財、擄鴿勒贖恐嚇取財或常業重
    利、甚或擄人勒贖之用），因存款帳戶之用途甚多，尚難逕
    認其得認識他人實施常業詐欺犯罪之態樣及內容，自無從就
    該正犯所為之常業詐欺構成要件行為予以認識，尚不得以幫
    助常業詐欺罪相繩。此外，本院復查無積極證據足資證明被
    告有幫助常業詐欺之犯行，則既不能證明被告有此部分犯行
    ，本應就之諭知被告無罪之判決，惟公訴意旨認此部分與被
    告前開論罪科刑之犯罪事實有想像競合犯之裁判上一罪關係
    ，爰不另為無罪之諭知，併此敘明。
六、末按第一審法院依被告在偵查中之自白或其他現存證據，已
    足以認定犯罪者，得因檢察官之聲請，不經通常審判程序，
    逕以簡易判決處刑。但必要時，應於處刑前訊問被告。前項
    案件檢察官依通常程序起訴。經法院訊問被告，認應宜以簡
    易判決處刑者，得不經通常程序，逕以簡易判決處刑。依前
    二項判決所科之刑以宣告緩刑、得易科罰金之有期徒刑及拘
    役或罰金為限。檢察官聲請以簡易判決處刑之案件，經法院
    認為有第四百五十一條之一第四項但書第三款所列之認為應
    為無罪、免訴、不受理或管轄錯誤判決之諭知者，應適用通
    常程序審判之，刑事訴訟法第四百四十九條、第四百五十二
    條定有明文。本件就被告被訴幫助常業詐欺罪嫌應屬無罪，
    原審未審酌上開情事致未適用通常程序審理，乃誤用簡易判
    決處刑，其所踐行之簡易處刑程序違背法令，抵觸憲法第八
    條第一項揭示「非由法院依法定程序不得審問處罰」之正當
    法律程序原則，並有損及憲法第十六條所保障當事人之訴訟
    權，其簡易處刑程序存有瑕疵，為保障當事人之審級利益，
    本院合議庭依通常訴訟程序審判後，撤銷原審判決，以第一
    審法院之地位，為第一審判決，當事人如不服本判決，就該
    部分仍得於法定期間內，向管轄第二審法院提起上訴。
據上論斷，應依刑事訴訟法第四百五十五條之一第一項、第三項
、第三百六十九條第一項前段、第三百六十四條、第二百九十九
條第一項前段，洗錢防制法第九條第一項，刑法第十一條前段、
第四十七條、第三十條第一項前段、第二項、第四十一條第一項
前段，罰金罰鍰提高標準條例第二條，判決如主文。
本案經檢察官涂永欽到庭執行職務。
中　　華　　民　　國　　94　　年　　10　　月　　25　　日
                  刑事第十八庭  審判長法　官  李幼妃
                                      法  官  鄭燕璘
                                      法  官  張紹省
以上正本證明與原本無異
如不服本判決應於送達後10日內向本院提出上訴狀
                                      書記官　強梅芳
中　　華　　民　　國　　94　　年　　10　　月　　28　　日
附錄本案論罪科刑法條全文
洗錢防制法第9條
犯第 2 條第 1 款之罪者，處 5 年以下有期徒刑，得併科新臺幣
三百萬元以下罰金。
犯第 2 條第 2 款之罪者，處 7 年以下有期徒刑，得併科新臺幣
五百萬元以下罰金。
以犯前二項之罪為常業者，處 3 年以上 10 年以下有期徒刑，得
併科新臺幣 1 百萬元以上 1 千萬元以下罰金。
法人之代表人、法人或自然人之代理人、受雇人或其他從業人員
，因執行業務犯前三項之罪者，除處罰行為人外，對該法人或自
然人並科以各該項所定之罰金。但法人之代表人或自然人對於犯
罪之發生，已盡力監督或為防止行為者，不在此限。
犯前四項之罪，於犯罪後六個月內自首者，免除其刑；逾六個月
者，減輕或免除其刑；在偵查或審判中自白者，減輕其刑。
